臺灣高等法院刑事判決
109年度上易字第664號
上  訴  人  臺灣宜蘭地方檢察署檢察官
被      告  李若曦
上列上訴人因被告妨害兵役案件，不服臺灣宜蘭地方法院108年
度易字第684號，中華民國109年3月5日第一審判決（聲請簡易判
決處刑案號：臺灣宜蘭地方檢察署108年度偵字第3333號），提
起上訴，本院判決如下：
    主  文
上訴駁回。
    理  由
一、公訴（聲請簡易判決處刑）意旨略以：被告李若曦係國防部
    宜蘭縣後備指揮部（下稱宜蘭後指部）所屬之後備軍人，依
    法有接受國防部教育召集之義務，並為宜蘭後指部精誠甲字
    第230105號（召集令編號0498號）教育召集之應召員，應於
    民國108年3月18日8時至12時間，至宜蘭縣○○市○○路00號金
    六結營區陸軍步兵一五三旅第四營報到，接受5天之教育召
    集訓練。前開召集令業經被告收領後，其竟意圖避免教育召
    集，無故不參加教育召集，而未於前揭時間至上開指定地點
    報到，已逾應召期限2日。因認被告所為，係涉犯妨害兵役
    治罪條例第6條第1項第4款之應受召集無故逾應召期限2日之
    妨害兵役罪等語。
二、按犯罪事實應依證據認定之，無證據不得認定犯罪事實。又
    不能證明被告犯罪者，應諭知無罪之判決，刑事訴訟法第15
    4條第2項、第301條第1項分別定有明文。而認定犯罪事實所
    憑之證據，雖不以直接證據為限，間接證據亦包括在內；然
    而無論直接或間接證據，其為訴訟上之證明，須於通常一般
    之人均不致有所懷疑，而得確信其為真實之程度者，始得據
    為有罪之認定，倘其證明尚未達到此一程度，而有合理之懷
    疑存在，致無從為有罪之確信時，即應為無罪之判決（最高
    法院76年度台上字第4986號判例意旨參照）。又刑事訴訟法
    第161條第1項規定：檢察官就被告犯罪事實，應負舉證責任
    ，並指出證明之方法。因此，檢察官對於起訴之犯罪事實，
    應負提出證據及說服之實質舉證責任。倘其所提出之證據，
    不足為被告有罪之積極證明，或其指出證明之方法，無從說
    服法院以形成被告有罪之心證，基於無罪推定之原則，自應
    為被告無罪判決之諭知（最高法院92年度台上字第128號判
    例意旨參照）。
三、公訴意旨認被告涉有前揭妨害兵役犯行，無非係以被告於偵
    查中之供述、證人黃俞聆於偵查中之證述、宜蘭後指部教育
    召集令、免除召集申請書、查詢作業、宜蘭後指部108年3月
    8日後宜蘭動字第1080000596號函稿、臺灣高等檢察署在監
    在押紀錄表等為其主要論據。訊據被告固坦承其於報到當日
    已籌到足夠款項辦理易科罰金後未到上開指定處所報到之事
    實，然堅決否認有何妨害兵役之犯行，辯稱：當時我尚未籌
    到易科罰金的錢，故向宜蘭後指部申請免召，後來籌到錢，
    108年3月18日早上我就去地檢署繳納易科罰金，因為想說那
    天我有申請免召，所以就沒有去報到了，隔天下午我因不放
    心，又打電話去宜蘭後指部詢問，是一位黃姓女士官接的，
    對方說有寄單子給我，叫我去看，如果免召原因取消就應該
    去報到，所以當時我才知道我應該要去報到，但我有跟對方
    說我現在人不在宜蘭，是否可以明天早上再去，對方要我打
    電話跟一位班長說我會晚到，我也有依指示打電話給那個班
    長問他最多可以延幾天？班長說最多延兩天，第三天不收，
    他跟我說準備收傳票，後來我也不知道該怎麼做，我並非故
    意不去，不然之前也不會請假，事後也不會打電話去詢問，
    我沒有避免教育召集之意圖等語。
四、按後備軍人及補充兵有犯罪嫌疑在羈押中，或犯罪處徒刑在執行中，經國防部所屬權責單位核定者，得免除本次之教育召集、勤務召集、點閱召集，兵役法第43條第7款定有明文。又國防部依兵役法施行法第33條制定之召集規則第24條第1項規定：「教育召集應召員符合兵役法第43條各款情形之一者，接到召集令後，得於召集日前三日內，填具免除召集申請書，並檢附有關證明文件，向縣市後備司令部申請。」查本案被告收受上開教育召集令後，因所犯公共危險罪經原審法院以107年度交簡字第1163號判決判處有期徒刑3月確定，而經臺灣宜蘭地方檢察署（下稱宜蘭地檢署）通知被告應於108年3月18日至該署報到執行上開徒刑，被告原認其無法籌得足夠金錢繳納罰金，故於108年3月5日依前揭規定臨櫃以須執行有期徒刑3月（被告申請書誤繕為羈押3個月）為由，向宜蘭後指部申請核免精誠甲字第230105號教育召集，經宜蘭縣後備指揮部准予免除本次教育召集獲准，惟嗣後被告已籌得足夠款項而得以在該日上午8時58分許繳納全數罰金免予入監執行，卻未於前開報到日至指定召訓部隊報到等節，為被告所坦承（見108年度偵字第3333號偵查卷【下稱偵卷】第23頁正反面，原審簡字卷第24頁、易字卷第45頁、第81至84頁，本院卷第93頁），核與證人黃俞聆於偵查及原審就此部分所為之證述大致相符（見偵卷第26頁、原審易字卷第77至79頁），並有上開教育召集令、宜蘭後指部108年3月8日後宜蘭動字第1080000596號函稿暨所附被告申請核免教育召集案相關資料等件附卷可稽（見偵卷第6至11頁），且經本院調取該案卷宗（108年度執字第386號，繳納罰金時間點參見該卷第23頁之自行收納款項收據所載）核閱屬實，是此部分之事實均堪認定，合先敘明。
五、按妨害兵役治罪條例第6條第1項所列之罪以行為人有「避免
    教育召集或勤務召集之意圖」為要件，是後備軍人縱使有「
    應受召集，無故逾應召期限二日者」之事實，尚須其有無故
    逾應召期限2日之故意及「避免教育召集之意圖」，始能成
    立該罪。經查：
㈠、本案被告於上開教育召集日前雖已先行依法辦理免除教育召
    集獲准，惟前揭108年3月8日後宜蘭動字第1080000596號函
    中之說明第三點記載：「倘若於報到日前，准許免除召集原
    因消滅（未羈押或未執行），請依指定日期逕向召訓部隊（
    地點）報到；經查未報到者，依妨害兵役治罪條例移送地檢
    署偵辦。」等語（見偵卷第6頁），而被告係於108年3月18
    日上午8時58分許即已繳納易科罰金款項而免於入監執行，
    宜蘭後指部因認被告仍有報到接受此次教育召集之義務而移
    送檢察官偵查，固非無據。然上開函文說明第三點係記載「
    報到日前」，而被告係於「報到日當天」方確知可獲准易科
    罰金並繳納完畢，且性質上仍屬「已執行」刑罰（以易科罰
    金之方式執行），並非「未執行」，是由文義觀之，被告是
    否能清楚知悉自己在事先已獲准免除此次教育召集之情形下
    ，仍應依法報到，容非無疑，被告稱其易科罰金當天想說我
    有申請免召，所以就沒有去報到了等語（見原審簡字卷第24
    頁），尚合乎一般不諳法律或後備軍人召集程序者之想法，
    實難僅因被告未前往報到即逕認其具有避免教育召集之意圖
    。況被告稱其隔天（即19日）下午因為不放心，所以又打電
    話去宜蘭後指部詢問是否需要去應召集令（見原審簡字卷第
    24頁），衡情被告若果有避免召集之意圖，既已事先獲准免
    召，大可「裝傻」不再聞問，何須再打電話去宜蘭後指部詢
    問確認？是被告辯稱其無避免召集之意圖，容非無據。
㈡、而關於被告電話詢問之內容部分，證人即宜蘭後指部負責核
    免業務承辦人黃俞聆於偵查中證稱：被告在108年3月19日白
    天有打電話到後備指揮部，是我同事接的，後來我在3月19
    日晚上在辦公室有回他電話，告訴他當天一定要來報到，他
    說他有事，我就告知如果未報到會移送地檢署等語（見偵卷
    第26頁）；另黃俞聆於原審亦證稱：我是宜蘭後指部動員士
    ，當時的職務內容是負責召集的核免事宜，被告打電話來問
    說可不可以來報到，第一次是我同事接的，第二次才是我接
    的，我同事有告訴他如果罰金繳了未羈押或未執行，應該要
    向部隊報到，請被告向部隊申請開立未報到證明單，用以證
    明他有向部隊請假的事實，我接電話時，也是講跟我同事說
    的一樣的內容；（被告詢問的內容是否為其應否向部隊補行
    報到，以及如何報到？）是，然後我請被告自行向部隊詢問
    ，並給被告召集部隊的電話等語（見原審卷第77至79頁），
    核與被告於偵查及原審所述過程大致相符，可知被告應係於
    108年3月19日晚上經證人即核免業務承辦人黃俞聆回電告知
    應於當日晚上至部隊報到，並給予召集部隊的電話。又被告
    於偵查中稱，其於隔天早上打去部隊，對方說已經第三天不
    收了，叫我等法院傳票等語（見偵卷第23頁反面），於原審
    亦迭稱：打電話過去，對方說第三天不收了，要我準備收傳
    票等語（見原審簡字卷第24頁、易字卷第82、84頁），是由
    證人黃俞聆及被告所述可知，宜蘭後指部方面係告知被告最
    晚應於108年3月19日當天報到，第三天即同年月20日就不收
    了等語。
㈢、然本案宜蘭後指部精誠甲字第230105號教育召集令之報到時
    日為108年3月18日8時起至12時止（見偵卷第10頁），而妨
    害兵役治罪條例第6條第1項第4款所稱「逾應召期限2日」，
    依行政程序法第48條第2項規定：「期間以日、星期、月或
    年計算者，其始日不計算在內。但法律規定即日起算者，不
    在此限。」妨害兵役治罪條例既未規定「即日起算」，則被
    告應召期限之始日即108年3月18日自不應計算在內，故其若
    於同年月20日報到，揆諸前揭說明，應未逾應召期限2日。
    而召集規則第25條第1項第3款規定：「無故逾期報到未逾二
    日者，召訓部隊應將其逾期報到日數補足後，再解除其召集
    。」後指部之補訓規定亦註明：應召員逾期報到未滿2日者
    （不含報到當日）仍予收訓，此亦可見被告若於同年月20日
    報到，召訓部隊仍應收訓，而非如前所述，回覆被告第三天
    即同年月20日就不收了，等著收傳票等語。從而在被告原有
    意於未逾應召期限2日之同年月20日報到之情形下，卻因召
    訓部隊錯誤告知已不收訓而使被告無法報到，自亦難認被告
    有無故逾應召期限2日之故意及避免教育召集之意圖，至為
    灼然。
六、綜上所述，被告因事先已獲准免召，且係於「報到日當天」
    方確知可獲准易科罰金並繳納完畢，並非上開函文說明第三
    點所記載之「報到日前」，且性質上亦屬「已執行」刑罰，
    而非「未執行」，故被告於108年3月19日撥打電話至宜蘭後
    指部詢問前，實尚難認其具有無故未報到之犯意及避免召集
    之意圖，而其於該日撥打電話後，雖有意於未逾應召期限2
    日之同年月20日報到，但因召訓部隊錯誤告知20日已不收訓
    而使被告無法報到，此部分亦難認被告有無故逾應召期限2
    日之故意及避免教育召集之意圖。從而本案依公訴意旨所提
    證據，僅能證明被告有逾應召期限2日未報到之事實，無法
    證明被告有前揭主觀犯意及意圖，是本案依檢察官所舉各項
    證據方法，就被告是否有公訴意旨所指應受召集無故逾應召
    期限2日之妨害兵役犯行，本院認仍有合理之懷疑存在，尚
    未達於通常一般之人均不致有所懷疑，而得確信其為真實之
    程度，無從形成被告有罪之確信，自難遽以上開罪名相繩。
    準此，本案既不能證明被告犯罪，揆諸前揭說明，即應為其
    無罪之諭知。原審基此依審理結果而為被告無罪之諭知，經
    核並無違誤，應予維持。
七、檢察官上訴意旨略以：
㈠、上開宜蘭後指部108年3月8日後宜蘭動字第1080000596號函雖
    覆知被告准予免除本次召集，然該函說明欄既載明「三、倘
    若於報到日前准予免除召集原因消滅(未羈押或未執行)，請
    於指定日期逕向召訓部隊(地點)報到」，被告亦供承其於應
    受執行當天已至宜蘭地檢署繳納易科罰金執行完畢，則宜蘭
    後指部准予免召之原因即已消滅，被告自仍有接受教育召集
    之義務。
㈡、依證人黃俞聆所證及被告所述，可知被告於108年3月19日晚
    上已因黃俞聆告知，而確認其免召原因業已消滅，仍應於當
    天至指定營區報到，逾期將被移送偵辦等訊息。然被告辯稱
    當天無法補行報到係因人在台北醫院照顧阿嬤云云，並未提
    出可供調查之證據以實其說；且「祖父母生病」並非兵役法
    所列得免除教育勤務點閱召集之事由，是縱有被告所辯之情
    事，亦非得以免召之正當理由。況從台北地區搭車僅需1個
    多小時即可抵達24小時有軍人值守之金六結營區報到，被告
    捨此不為，自難評價為「期待不可能」，進而認其無意逃避
    召集。
㈢、被告於108年3月18日上午至宜蘭地檢署繳清易科罰金後，當
    已瞭解其原需入監執行之免召事由業已消滅；嗣於翌(19)日
    晚上再受黃俞聆告知亦已確認當天如未報到，將被移送偵辦
    之法律效果，竟未於應報到日至金六結營區接受召集，復未
    於翌(19)日晚上補到，反於同年月20日打電話向部隊班長查
    詢，足證無正當理由免召之被告，自始即無意接受本次教育
    召集，顯有避免召集之意圖甚明。是被告所為應構成妨害兵
    役治罪條例第6條第1項第4款之應受教育召集無故逾應召期
    限2日罪，事證明確，原審法院判決被告無罪，認事用法似
    有違誤。爰請求撤銷原判決，更為適法之裁判等語。　
八、惟查檢察官上開上訴意旨，仍係以被告於108年3月18日即報
    到當日上午已易科罰金完畢，准予免召之原因即已消滅，被
    告於翌(19)日晚上再受黃俞聆告知確認當天仍應至指定營區
    報到，逾期將被移送偵辦等訊息，卻仍未報到為據，而認被
    告主觀上有避免召集之意圖。然依前所述，前揭108年3月8
    日後宜蘭動字第1080000596號函中之說明第三點乃係課與被
    告附條件之義務，內容卻非十分明確，如108年3月18日報到
    當日易科罰金並繳納完畢，是否屬上開函文說明第三點所記
    載之「報到日前」？而易科罰金亦屬「已執行」刑罰，是否
    屬上開函文所指之「未執行」？並非毫無疑義，在此情形下
    ，不具此部分專業之被告因原先已獲准免召而未報到，實尚
    難其主觀上具有有無故逾應召期限2日之故意及避免教育召
    集之意圖；另被告於翌（19）日撥打電話詢問後，雖有意於
    未逾應召期限2日之同年月20日報到，但因召訓部隊誤以為2
    0日為第三天已逾應召期限2日，而告知被告不收訓使被告無
    法報到補訓，自亦難認被告此部分有無故逾應召期限2日之
    故意及避免教育召集之意圖，迭據本院論述如前，檢察官上
    訴意旨既仍僅係就證據取捨及認事用法為不同認定，而未能
    再積極舉證被告主觀上有無故逾應召期限2日之犯意及避免
    教育召集之意圖，原審所為無罪之諭知，經核並無不合，檢
    察官上訴為無理由，應予駁回。
據上論斷，應依刑事訴訟法第368條，判決如主文。
本案經檢察官謝志明到庭執行職務。
中　　華　　民　　國　　109 　年　　9 　　月　　17　　日
                  刑事第二十庭  審判長法　官  王復生
                                      法　官  陳春秋
                                      法　官  張紹省
以上正本證明與原本無異。
不得上訴。
                                      書記官  莫佳樺
中　　華　　民　　國　　109 　年　　9 　　月　　18　　日